臺灣士林地方法院民事判決            97年度重家訴字第25號
原      告  林我英
訴訟代理人  王鳳珠
            吳上晃律師
原      告  林寶玉
            林惠芳
            林我宏
            林我文
被      告  林我誠
訴訟代理人  徐嶸文律師
上列當事人間請求所有權移轉登記事件，本院於民國100 年10月
12日言詞辯論終結，判決如下：
    主      文
原告之訴駁回。
訴訟費用由原告林我英負擔。
    事實及理由
壹、程序部分
一、本件原告林寶玉、林惠芳、林我宏、林我文經合法通知，未
    於言詞辯論期日到場，核無民事訴訟法第386 條所列各款情
    形，爰依被告之聲請，由其一造辯論而為判決。
二、按訴訟標的對於數人必須合一確定而應共同起訴，如其中一
    人或數人拒絕同為原告而無正當理由者，法院得依原告聲請
    ，以裁定命該未起訴之人於一定期間內追加為原告；逾期未
    追加者，視為已一同起訴。民事訴訟法第56條之1 第1 項定
    有明文。又公同共有物被一部分公同共有人侵奪或妨害時，
    須得侵奪人或妨害人以外之公同共有人全體之同意，始得提
    起請求返還或除去妨害之訴，否則其當事人之適格即有欠缺
    （最高法院32年度上字第1715號判例參照）。本件原告林我
    英起訴主張附表一、二所示不動產係被繼承人林輝樑、楊玉
    炎借名登記於被告林我誠名下，林輝樑、楊玉炎死亡後，該
    借名登記之委任關係即已消滅，系爭不動產應為全體繼承人
    所公同共有，為此，類推適用民法第541 條第2 項規定請求
    被告將系爭不動產所有權移轉登記予全體繼承人公同共有。
    依其主張，本件訴訟標的對於全體繼承人應合一確定，而應
    共同起訴。又上開公同共有人中，除原告林我英外，其餘公
    同共有人即繼承人林寶玉、林惠芳、林我宏、林我文並未與
    原告林我英共同起訴。經通知後，林我宏、林我文具狀表示
    不同意原告林我英提起本件訴訟等語；林寶玉因無人認領而
    遭退回，林惠芳則無法送達遭退回而未獲回應。惟本院衡酌
    原告林我英之起訴係為伸張其權利所必要，且被告林我誠是
    否以借名登記方式取得系爭不動產，乃實體上問題，應經審
    理調查後方能確知，因認林我宏、林我文上開事由尚非得作
    為拒絕同為原告之正當理由。爰依原告林我英之聲請，於99
    年2 月9 日依上開規定裁定命林寶玉、林惠芳、林我宏、林
    我文追加為原告，合先敘明。
三、次按訴狀送達後，原告不得將原訴變更或追加他訴，但請求
    之基礎事實同一者，不在此限，民事訴訟法第255 條第1項
    第2 款定有明文。本件原告就其訴之聲明，於97年8 月6 日
    起訴時援引繼承關係及類推適用民法第541 條第2 項之規定
    為請求權基礎，嗣於100 年3 月30日具狀追加民法第179 條
    後段為請求權基礎，核其所為，要屬訴之追加，被告雖不同
    意，惟其追加請求之基礎事實與原請求之基礎事實，均係本
    於借名登記有所主張，二者之訴訟及證據資料具有同一性，
    原告之前提出之攻擊方法，於該追加之訴均可援用，二者可
    認為請求之基礎事實同一，揆諸首揭規定，原告訴之追加於
    法並無不合，應予准許，合先敘明。
貳、實體部分
一、原告起訴主張略以：
  (一)兩造為兄弟姐妹關係，兩造之父林輝樑（民國85年4 月30日
    死亡）、母楊玉炎（民國93年9 月6 日死亡）生前於天母地
    區購屋以便就近洗溫泉，其後尋得附表一之法拍屋，為節稅
    乃欲借用他人名義登記，惟此人選既要可靠又不能有親屬關
    係，以免課徵高額贈與稅，遂借用當時尚未在臺灣辦理結婚
    登記之二媳即原告林我宏之妻林秀玲之名義，於84年6 月6
    日向鈞院拍得附表一不動產，價金由林輝樑支付，嗣於85年
    3 月27日移轉登記於被告名下。林輝樑於85年4 月30 日 死
    亡後，家業由楊玉炎管理，當時居住在臺灣之原告林我英、
    林我宏及其家屬均依楊玉炎之要求陸續遷至附表一不動產同
    住，被告則長期居住大陸，其戶籍則設於楊玉炎借名登記在
    被告之妻葉可真名下之臺北市○○區○○路4 段16號（下稱
    仁愛路房地），該仁愛路房地係由楊玉炎出租他人使用，故
    被告回臺期間亦均返回附表一不動產與楊玉炎同住。另附表
    二編號1 土地係林輝樑於84年8 月間，委託原告林我宏出面
    以被告之名義向鈞院以新臺幣（下同）4,959,000 元拍得；
    附表二編號2 至4 土地，則係楊玉炎於85年間委託原告林我
    英出面以被告之名義向鈞院拍得，價金則由楊玉炎支付。附
    表一、二不動產（下稱系爭不動產）雖登記於被告名下，惟
    被告自始未曾管理、使用、收益系爭不動產，仍由兩造之父
    母管理、使用、收益，且兩造之父母亦無贈與被告之意，足
    見兩造之父母與被告間就系爭不動產係成立借名登記契約。
    故於兩造之父母死亡後，系爭借名登記契約之委任關係當然
    消滅，附表一及附表二編號1 不動產為林輝樑之繼承人所公
    同共有，附表二編號2 至4 土地則為楊玉炎之全體繼承人所
    公同共有，爰依繼承關係及類推適用民法第541 條第2項 、
    民法第179 條後段不當得利之法律關係之規定，請求擇一判
    決命被告將系爭不動產移轉登記予兩造全體繼承人公同共有
    。
  (二)依最高法院91年度臺上字第1871號、92年度臺上字第1499號
    判決、臺灣高等法院高雄分院88年度上字第416 號判決意旨
    ，實務上判斷是否為借名登記，係以名義人對該不動產是否
    有管理、使用、收益、處分權而為判斷，而是否持有所有權
    狀、是否負擔稅賦等亦為判斷依據之一。依下列事實可證明
    被告僅係借名登記名義人：
    1.關於資金流程部分：
      (1)附表一不動產之資金係由林輝樑支付，先於84年6 月6
        日借用林秀玲之名義登記，其後再於85年3 月27日移轉
        登記予被告。
      (2)被告主張附表一不動產係其與原告林我宏合夥所買，先
        以林秀玲名義登記，再以略高之價金買回云云，惟被告
        對於合夥比例交待不清，僅稱買回之價金約1 千多萬元
        ，對於如何交付該價金亦無法說明清楚。蓋附表一不動
        產係以1,248.9 萬元標得，加上稅金及其他登記費用，
        至少1,300 萬元左右，而被告於85年3 月27日移轉登記
        時，年僅29歲，且無工作，何來1,300 萬元之資金？
      (3)被告於另案（臺灣高等法院98年度上字第716 號、鈞院
        96年度訴字第944 號遷讓房屋等事件，下稱另案遷讓房
        屋事件）陳稱，附表一不動產係其與原告林我宏合夥以
        1 千多萬向法院拍標買的，前由原告林我宏先墊，後來
        被告再給林我宏云云。惟林我宏於該案二審準備程序中
        卻陳稱，附表一不動產係林輝樑出資，由其向法院標購
        而得，並非與被告合夥拍賣，本來要賺價差，但因父母
        親喜歡，說要留下，就過戶給被告云云。二人對購買之
        經過陳述不一，已無可採信。而被告眼見無法合理說明
        後，竟更換律師另啟父母親贈與之說。
      (4)林輝樑生前手稿編號2 「延吉街131 巷26號」之房屋，
        於85年11月29日出售；編號8 「光復南路（308 巷27號
        3 樓）」之房屋，於85年10月8 日出售，上開不動產處
        分後，借名登記之子女均未取得分文，而由楊玉炎取得
        。
    2.關於系爭不動產之所有權狀部分：
      (1)系爭不動產之所有權狀從未交付林秀玲或被告，而一直
        由楊玉炎持有。
      (2)被告稱附表一不動產之權狀有3 張，置於該不動產之房
        間抽屜內云云，惟附表一編號2 土地係因分割而增加地
        號，但楊玉炎未去申請補發，故迄今僅持有2 張權狀。
        被告亦無法說出該權狀是紙本或塑膠材質，且其於遺失
        此重要的文件後從未報案，可見被告及林秀玲從未持有
        該權狀，其辯稱遺失云云，更不合常情。
    3.關於房屋稅、地價稅部分：
      (1)附表一不動產之地價稅、房屋稅均由楊玉炎支付，而水
        電費、電話費、瓦斯費、大樓管理費則由現住人支付。
      (2)楊玉炎對借名登記於子女、媳婦名下之財產，皆由其繳
        納一切稅捐，茲以借名登記於被告之妻葉可真名下之仁
        愛路房地為例，其房屋稅、地價稅均由楊玉炎繳納。
      (3)楊玉炎將仁愛路房地借名登記在葉可真名下，此外，葉
        可真名下尚有位於臺北市○○區○○路44巷26號之不動
        產。臺北市稅捐稽徵處將合併繳稅通知單寄到葉可真戶
        籍地址，由葉可真之胞姊葉可觀告訴王鳳珠地價稅金額
        後，再由王鳳珠匯錢給葉可觀，葉可觀再將繳款書正本
        交給王鳳珠。91年間，王鳳珠發現葉可真將其個人土地
        之地價稅亦由家裡支付，故要求扣除其個人應負擔之土
        地地價稅，僅匯給葉可觀仁愛路房地之地價稅，其後92
        至95年度，則由葉可觀主動告知該土地之地價稅額，王
        鳳珠再匯款給葉可觀，嗣葉可真自96年度起強行收取租
        金，故由葉可真繳納該土地之地價稅。葉可真名下有2
        棟房產，惟四維路房地之地價稅係葉可真自行支付，仁
        愛路房地之地價稅則由楊玉炎支付，足見葉可真亦知悉
        仁愛路房地為借名登記，則被告又怎會不知悉該不動產
        為兩造父母之財產。
    4.關於系爭不動產之使用情形部分：
      (1)附表一不動產係供全家人居住使用。附表二土地目前由
        其他共有人種菜。
      (2)被告自認附表一不動產係供楊玉炎、被告及其他家人使
        用，而楊玉炎之子女當時在臺灣者，有原告林我英、林
        我宏及被告，而原告林我英、林我宏名下均有房產，被
        告在臺灣則僅有附表一不動產，以被告當時之經濟能力
        ，焉有可能花1,300 萬元購買該不動產供全家使用？反
        之林輝樑、楊玉炎夫婦因多年經商，累積相當之財富，
        購買該不動產供全家使用，較符合常情。
    5.關於戶籍部分：
      原告林我英、林我宏名下均有房產，若非依母親楊玉炎之
      要求，自不可能遷至附表一不動產居住，並遷入戶籍。反
      之，被告雖為登記名義人，其與其妻之戶籍卻從未遷入，
      仍設籍於仁愛路房地。
    6.關於林秀玲所作之帳簿內容：
      (1)林秀玲與原告林我宏於77年間結婚，係林輝樑、楊玉炎
        夫婦第一個娶進門的媳婦，因此家裡的帳一開始都由林
        秀玲負責。
      (2)依林秀玲所做之林輝樑84年12月31日資產負債表（即原
        證27），林輝樑有數筆不動產，其中資產之一為「天母
        北路（誤載為天母西路）8 號7 樓」，金額為12,810,0
        49元，足見附表一不動產為林輝樑所有，否則不可能記
        在林輝樑之資產負債表項下。
      (3)另該資產負債表第1 行載明「銀行存款/ 臺北二信/ 葉
        可真/1,070,199元」，該帳戶係以林輝樑之四媳葉可真
        名義開戶，供林輝樑使用，故該存款掛在林輝樑之資產
        項下，而葉可真名下之上開帳戶於84年12月30日之餘額
        亦為1,070,199 元。
      (4)又該資產負債表第3 行載明「應收帳款/ 林我宏/34,33
        5,027 元」，已表明原告林我宏積欠林輝樑34,335,027
        元，此乃因林輝樑有7 名子女，對於其名下資產係借名
        登記還是贈與分得很清楚，子女向其借貸都記在帳上，
        將來必須償還。原告林我宏從事法拍屋業務，需大量資
        金週轉，故經常向林輝樑調借，其迄至84年12月31日已
        積欠林輝樑近3,500 萬元，如何有資金與被告合夥購買
        附表一不動產？
      (5)又林輝樑之長期借款表（即原證29）載明，85年3 月22
        日支付「天母北路契（即契稅）＋增（即增值稅）164,
        583 元」、85年4 月2 日支付「天母北路過戶費20,737
        元」。而附表一不動產之契稅為75,682元，增值稅為88
        ,901元，合計為164,583 元，核與上開記載相符。上開
        記載之意義即附表一不動產由林秀玲移轉登記給被告時
        ，由林輝樑支付契稅、增值稅及過戶費，如果附表一不
        動產為被告所有，自應由被告與林秀玲支付上開費用，
        而非由林輝樑支付，足證附表一不動產為林輝樑所有。
    7.關於林輝樑生前手稿（即原證32）內容：
      (1)林輝樑生前手稿載明不動產之權狀放在保險櫃內，其中
        第12筆「天母北路8 號7 樓（魏名我宏押）」，即以林
        秀玲（原名：魏秀玲）名義登記，由原告林我宏設定抵
        押借款之意。其另一份手稿亦載明「天母北路（誤載為
        天母西路）購來1,250 萬（宏貸800 萬）」，意即該不
        動產係以1,250 萬購得（實際價金為1,248.9 萬元，以
        整數計算為1,250 萬元），提供原告林我宏貸款800 萬
        元。
      (2)觀諸該手稿所載13筆不動產及其異動情形（如原證32、
        34至44所示），林輝樑、楊玉炎的4 名兒子即原告林我
        英、林我宏、林我文，與葉可真、林秀玲2 名媳婦名下
        皆有借名登記之不動產，均係林輝樑、楊玉炎投資法拍
        屋，由誰去投標，誰方便就用誰的名字登記。
      (3)又上開13筆不動產，有7 筆出售（其中編號6 「濱江街
        （即臺北市○○區○○段130-9 地號）」係遭原告林我
        宏盜賣），1 筆被徵收，其餘5 筆即編號1 「仁愛路4
        段16號（即仁愛路房地）」係林輝樑、楊玉炎之發跡地
        ；編號3 「忠孝東路4 段333 、341 號地下室」，因持
        分不足，出售不易，但租金收益高；編號5 「仁愛路4
        段18號2 樓」已贈與原告林我英；編號7 「社子（即臺
        北市○○區○○段二小段208 地號）」位於社子島，有
        增值潛力，故尚未出售；編號12「天母北路8 號7 樓」
        係供全家居住使用，林輝樑、楊玉炎生前即諭示子女不
        可出售。從上開說明可知，林輝樑、楊玉炎購買上開不
        動產係為投資，只要價錢好，便出售獲利了結，然後再
        投資其他標的，足證包括系爭不動產在內之不動產均係
        借名登記。倘上述13筆土地為林輝樑、楊玉炎所贈與，
        則被告至少分得父母遺產3/4 以上，而最有價值之不動
        產竟分給被告之妻葉可真，更與常情不符，足見兩造之
        父母並無預先分配財產之意。
      (4)葉可真於臺灣高等法院99年度重家上字第34號不動產所
        有權移轉登記事件100 年8 月26日準備程序到庭坦承，
        林輝樑生前手稿所載編號10「嘉興街全棟（即臺北市○
        ○街181 巷8 號）」、編號11「光復南路501 號（即臺
        北市○○○路501 號11樓）」，係借用其名義去登記，
        此二戶房子的相關事宜都是原告林我宏在處理，房子做
        何使用其都不知道等語。又上述編號10、11之不動產亦
        列為林秀玲所做之林輝樑84年12月31日資產負債表項目
        之一，由此可證，上述編號10、11之不動產均係借名登
        記於葉可真名下之房屋。
    8.關於原告林我宏於92年10月19日之筆記內容（即原證54）
      及原告林我宏名下不動產異動情形部分：
      (1)金泰段130-9 地號土地（即上述林輝樑生前手稿編號6
        ）雖登記在原告林我宏名下，但非其所有，因楊玉炎不
        同意其出售，其分析利弊得失後，決定盜賣取得資金並
        從事投資。原告林我宏先於92年4 月26日謊報權狀遺失
        而申請補發，並私自設定抵押權向銀行貸款，為楊玉炎
        發覺後令其悔過並書立保證書，其內容載明「本人林我
        宏所持有之金泰段130 之9 地號的土地為母親楊玉炎女
        士借名登記於本人名下，所有權仍為母親所有，本人承
        諾絕不偷賣，恐口說無憑特立此據」，已充分說明其僅
        係借名登記人而已。
      (2)嗣原告林我宏於92年10月19日在其筆記本上記載「金泰
        段130-9 地號土地如何處分思考…」、92年10月24日部
        分亦記載「老媽是全家最高Leader，但她能力不足，且
        又不敢做任何決定，只會事後批評，但家中財富是屬於
        她的，其他家人，能力依然不夠，我文（即原告林我文
        ）能力甚佳，但財富不是屬於他的，他無發言權。…此
        金泰段土地面積過小，無自主權，最佳選擇即出售。結
        論：出售，是必然的決定，責備是必然，但努力是當然
        的，只要快速成功，均無雜音的…」，上開筆記內容為
        兩造兄弟爭訟前所寫，且經鑑定確為原告林我宏之筆跡
        ，可信性非常高。由此亦可證明家中資產屬於楊玉炎所
        有，不屬於子女所有。
      (3)原告林我宏於92年12月2 日以6,100 萬元將該金泰段土
        地出賣予胡再華，經其他繼承人一再追討，原告林我宏
        遂於93年11月27日先償還其中40,610,252元，交予原告
        林我英之妻王鳳珠保管。王鳳珠負責管理楊玉炎在臺之
        資產，楊玉炎死亡後，因各繼承人間未能協議分割遺產
        ，故上開款項仍由王鳳珠保管。茍非借名登記之財產，
        何以盜賣後仍需歸還價金？上開事實經原告林我宏提起
        侵占自訴，惟經鈞院以96年度自字第16號判決不受理，
        且經臺灣高等法院97年度上易字第1398號駁回上訴確定
        。
      (4)上述林輝樑手稿所載編號3 「忠孝東路4 段333 、341
        號地下室」部分，係林輝樑於75年4 月17日向方家泰購
        買，借名登記在林寶蘭、原告林我宏、林我文名下，應
        有部分各1/3 ，因原告林我宏有盜賣之不良紀錄，故其
        他繼承人要求其將應有部分以700 萬元賣給王鳳珠，但
        原告林我宏實際並未取得價金，如非借名登記之財產，
        當不致如此。
      (5)再上述林輝樑手稿所載編號9 「忠孝西路1 段213 號2
        樓之4 、忠孝西路1 段215 號5 樓之2 」之不動產亦借
        名登記在原告林我宏名下，嗣因捷運局交8 案被徵收。
        楊玉炎於89年7 月間，請王鳳珠將上開徵收款匯至美國
        ，交由原告林我文代為操作基金，原告林我宏明知此事
        卻無任何反對行為，可見該徵收款係由楊玉炎支配，該
        不動產為借名登記。
    9.關於楊玉炎之帳簿（即原證33）內容：
      林輝樑、楊玉炎投資不少不動產，原告林我宏從事法拍業
      務，故由林輝樑、楊玉炎支付資金，由原告林我宏出面拍
      賣，再以原告林我宏或其指定人之名義登記，將來轉售後
      再分配利潤。依楊玉炎之帳簿內容所示，原告林我宏僅係
      「名義人」，可見借名登記之實。
    10.關於鈞院就另案遷讓房屋事件所為96年度訴字第944 號民
      事判決之認定，有諸多與事實不符，該案經上訴後，業經
      臺灣高等法院以98年度上字第716 號民事判決認定附表一
      不動產係林輝樑所借名登記，並無贈與之意，並指出被告
      與原告林我宏之證詞矛盾，並不可採。另原告林我宏等其
      餘繼承人所出具之聲明書聯合對抗原告林我英，目的係為
      侵占原告林我英在大陸東興公司之股權，該判決亦認為不
      可採信。
    11.關於被告與原告林我宏間之往來文件部分：
      (1)林輝樑於85年4 月30日在大陸因車禍死亡，當時被告在
        臺灣沒有工作，楊玉炎便指派被告前往大陸管理林輝樑
        與王孝義合資經營之東興公司，另葉可真、王鳳珠亦一
        同前往。被告雖在大陸，但仍關心家中房產出售情形，
        其於85年8 月16日傳真給原告林我宏（即原證102） ，
        詢問「茶藝館賣的如何？光復南路賣的如何？石牌房子
        如何？誼園快到期別忘了（租金）」等語，原告林我宏
        並於同年月25日回覆，惟上述茶藝館（即臺北市○○街
        131 巷26號）、光復南路房屋（即臺北市○○○路308
        巷27號3 樓）均登記在原告林我英名下，若非父母親借
        名登記，為何原告林我宏及被告如此關心？為何原告林
        我宏可以未經原告林我英之同意而決定其售價？再者，
        原告根本未取得上述不動產之出賣價金，足證該二戶不
        動產均係父母親借名登記。又臺北市○○○路○ 段333
        、341 號地下室當時出租他人經營「誼園小館」，因原
        告林我宏在臺灣，而由其出面代理處理出租事宜，故於
        書信中有「若續租，租金應為多少？現在為每月30萬元
        。（已三年沒有調整？）望告知」等語。
      (2)上開書信之原稿係置於附表一不動產之客廳鐵櫃裡，當
        時因兩造兄弟分別居住大陸、臺灣、美國，為討論家務
        ，常以傳真方式往來，上開家書並不屬於任何人，家中
        成員均可翻閱。
    12.原告林我文對王鳳珠提出詐欺告訴，業經臺灣臺北地方法
      院檢察署檢察官以98年度偵字第8511號、99年度偵續字第
      571 號、99年度偵字第27993 為不起訴處分，該不起訴處
      分亦認定楊玉炎之繼承人在臺灣之資產，應係借名登記於
      原告林我文及其他繼承人名下，而由楊玉炎管理使用。
  (三)對被告抗辯之陳述：
    1.本件原告係主張類推適用民法第541 條第2 項規定，請求
      被告將系爭不動產移轉登記為全體繼承人公同共有，故本
      件請求權基礎係債權請求權，與民法第579 條規定之情形
      不同。兩造雖係繼承自父親、母親之權利，惟在移轉登記
      前，全體繼承人尚未取得不動產物權，無法先辦理繼承登
      記。被告辯稱應先辦理繼承登記云云，應有誤解。
    2.又楊玉炎於93年9 月6 日病逝於美國，其繼承人中僅有原
      告林我英、林我宏居住臺灣，其餘繼承人均居住國外，且
      對申報遺產之事均不積極，故由原告林我英之妻王鳳珠於
      95年10月18日前往美國取得楊玉炎之死亡證明書後，於同
      年月27日始申報遺產並繳清遺產稅，惟系爭不動產當時登
      記名義人為被告，各繼承人間對於系爭不動產是否為楊玉
      炎之遺產亦有爭執，故無從將系爭不動產列為遺產。
    3.被告及其他繼承人一再謊稱王鳳珠於楊玉炎死亡後，擅自
      侵入楊玉炎及被告、原告林我宏之房間，盜走相關文件、
      稅捐繳款書，僭稱係楊玉炎出國時交由王鳳珠保管云云。
      實則，楊玉炎於89年間即已將其在臺資產交給王鳳珠管理
      ，舉凡與房客續約、收租金、繳交契稅、跑銀行等均由王
      鳳珠處理，相關文件都有王鳳珠的筆跡。而楊玉炎為取得
      美國居留權，每年都有半年以上居住在美國，其出國前均
      將重要契據、文件交給吳鳳珠保管。被告稱權狀被盜云云
      ，與事實不符。
    4.葉可真、證人劉文富、被告、原告林我宏等人於臺灣高等
      法院99年度重家上字第34號不動產所有權移轉登記事件中
      之陳述相互矛盾，關於登記於葉可真名下仁愛路房地之親
      自簽約之次數、租金收取之方式、權狀何人保管、出租及
      續租情形、火災維修費用等事項之陳述，諸多與事實不符
      ，不足採信。
    5.原告林我英名下坐落於臺北市○○區○○段六小段419 地
      號之土地，係林輝樑基於長子多分一份財產之觀念，在原
      告林我英17歲時贈與原告林我英，林輝樑除將該贈與稅繳
      清證明書交原告林我英保管外，並特別交代上開不動產係
      贈與長子，如將來兄弟有異議，可拿出該證明書來證明等
      語，其他兄弟雖曾私下表示不滿，但因兩造之父母非常強
      勢，故皆不敢多言。且無論依上述林輝樑生前手稿或林秀
      玲所做帳冊均無上述土地之記載，所有權狀也一直由原告
      林我英持有。反觀林輝樑生前手稿編號5 所示臺北市○○
      區○○路4 段18號2 樓之建物，雖已贈與原告林我英，然
      所有權狀仍由林輝樑、楊玉炎保管，亦足證上述仁愛段土
      地非林輝樑之財產。
    6.本件被告係債務人，惟債權人即繼承人除被告外，尚有原
      告林我英等5 人，並無債權與債務同歸一人之情形，自無
      所謂混同可言。
  (四)綜上，並聲明：(1)被告應將附表一、二所示之不動產移轉登
    記予兩造公同共有。(2)訴訟費用由被告負擔。
二、被告答辯略以：
  (一)原告起訴之請求乃對於系爭不動產之權利有所變動，屬於處
    分行為，依民法第759 條規定，非經繼承登記不得為之。原
    告並無請求移轉系爭不動產所有權為公同共有之權能。
  (二)原告提出原告林我宏之手稿筆記內容，並未言及系爭不動產
    之所有權問題，無法證明附表一不動產為借名登記：
    1.被告否認該私文書形式及實質之真正。其雖經鑑定為原告
      林我宏所書寫，但僅能反映子女之財富來自於父母，非可
      直接或間接推論系爭不動產為借名登記。又原告於楊玉炎
      死亡後，擅自侵入附表一不動產及同址頂樓增建內楊玉炎
      、原告林我宏、被告之房間，盜取相關文件、稅捐繳款書
      ，僭稱係楊玉炎出國時交原告保管，以非法手段取得原告
      林我宏之文件，已失正當性，不能資為本案之論據。
    2.被告於85年3 月27日取得附表一不動產所有權，於84年9
      月、88年9 月取得附表二土地所有權，原告林我宏則於86
      年11月間取得金泰段130-9 地號土地所有權，上述各筆財
      產之取得時間、價值俱不相同，並無關聯。且該筆記內容
      未提及本件系爭不動產，其中所謂「家中財富是屬於她（
      楊玉炎）的」，究竟何意？從文意上無從推論系爭不動產
      屬於「家中財富」，亦不能推論被告與林輝樑、楊玉炎間
      有借名登記之意思表示合致。況楊玉炎在臺灣資產頗豐，
      有大筆銀行存款，則該「家中財富」亦難遽指為系爭不動
      產。借名登記關係之有無，應探求當事人間之真意，非他
      人得恣意牽強附會。
    3.倘若該金泰段130-9 地號土地係借名登記，則原告林我宏
      於92年12月間擅自處分，為何楊玉炎未加追究？其他家人
      亦未出面阻止該不法行為？原告於95年10月申報楊玉炎之
      遺產稅，亦未主張楊玉炎對原告林我宏有損害賠償債權。
      縱認原告林我宏無權處分楊玉炎借名登記之不動產，然楊
      玉炎嗣於93年3 月間赴美與原告林我宏同住，則原告林我
      宏之無權處分行為業經楊玉炎承認而生效。
    4.原告提出原證56之收據主張原告林我宏歸還盜賣土地所得
      款項款40,610,252元云云。惟原告所提出之收據內容並未
      提及該40,610,252元之款項與處分金泰段130-9 地號土地
      有關，均係原告自行加油添醋。
    5.原告林我宏於93年間移居美國，乃委由王鳳珠代為處理原
      告林我宏與合夥人莊國安、林志容間拆夥及工程投資案之
      事，並將原告林我宏、林秀玲之印章、國泰銀行天母分行
      存摺交付王鳳珠保管，便於王鳳珠代為處理工程投資事宜
      ，此觀上述收據末端記載關於由王鳳珠代轉公司大小章予
      林志容之要求即明。
    6.倘依原告主張林我宏名下位於臺北市○○○路○ 段333 、
      341 號地下層不動產之應有部分為借名登記，則於85年4
      月30日林輝樑死亡後，原借名關係消滅，該不動產之應有
      部分即屬林輝樑之全體繼承人公同共有，是林我宏於94年
      6 月13日與王鳳珠訂定不動產買賣契約，出賣應屬全體繼
      承人之物，依民法第118 條規定，未經全體繼承人承認不
      生效力，未經承認有效之移轉登記，王鳳珠以所有人身分
      所取得之租金為不當得利。
    7.原告以該筆記載有「我文能力甚佳，但財富不屬於他的，
      他無發言權」等語，而認原告林我文亦係借名人云云。但
      原告林我文名下之不動產應有部分係於75年5 月6 日所登
      記，並非借名登記等情，業經臺灣高等法院99年度重家上
      字第33號民事判決在案。
  (三)林輝樑生前手稿之記載，肉眼可判斷有粗、細2 種字跡，其
    中淺色之細字為後人填註，難謂係林輝樑親自記載，且其上
    並無隻字片語可證系爭不動產為借名登記，至多僅能表示其
    上記載之13筆房地係由其出資購得，至於後續有無贈與、借
    名登記或其他安排，仍須慎重探求。而林輝樑、楊玉炎之資
    產負債表之形式真正亦為被告否認，楊玉炎之資產負債表並
    未提及系爭不動產，林輝樑之資產負債表充其量僅可認由林
    輝樑支付買賣價金、契稅等費用，此與借名登記之待證事實
    仍有間。又倘附表一不動產係借名登記，則維持「林秀玲」
    之名義即可，何須指定被告為受讓人？退步言之，倘若系爭
    不動產之所有權狀均由林輝樑、楊玉炎保管，並繳納地價稅
    及房屋稅，惟可解釋為子女購置資產，保管所有權狀等，尚
    不足推論即有借名關係之意思表示合致。
  (四)又林輝樑死亡後，楊玉炎亦未主張系爭不動產為借名登記，
    其繼續管理使用及收益，可解釋為延續原為子女購置資產之
    目的。況被告是否出資購買系爭不動產與被告是否為不動產
    之所有權人，係屬二事。父母贈與子女不動產或出資協助子
    女購買不動產後，出於不同考量（例如防範子女不孝、不當
    使用管理不動產、因理財失當而處分不動產）而為子女保管
    不動產所有權狀，及子女受贈不動產或接受父母資助購買後
    ，出於孝敬或為使父母安心，而明示或默示同意由父母保管
    不動產所有權狀，或管理、使用、收益不動產者，所在多有
    。而原告自承兩造之父母在家中相當權威，家業都是父母親
    努力賺來的，有權決定一切，子女都不敢吭聲云云，則兩造
    之父母事先所作之財產規劃，子女應當尊重其安排。本件其
    他繼承人因長期不在臺灣居住，而未向父母索回所有權狀，
    或對父母繼續管理不動產未加反對，殊難逕自推論各該不動
    產有借名登記契約存在。
  (五)而附表一不動產究係林輝樑或楊玉炎借名登記予被告，抑或
    是林輝樑、楊玉炎共同借名登記予被告？借名關係究竟有幾
    個？果系爭借名關係早就存在，惟林輝樑死亡後，其繼承人
    有8 人，繼承人之一林寶蘭死亡後由楊玉炎1 人繼承，楊玉
    炎死亡後再由6 名子女繼承，系爭不動產歷經3 次繼承事實
    ，原告卻將之混為一談，借名人豈能一改再改？縱認本件成
    立借名登記契約，然借名人林輝樑生前未向出名人即被告終
    止借名關係，原告縱然為林輝樑之繼承人之一，無從繼承專
    屬於林輝樑本身之終止權。又終止權為形成權，應由當事人
    以意思表示向他方為之，本件林輝樑於生前既未中止該契約
    ，難謂借名關係已因林輝樑死亡而當然終止。又原告林我英
    長期從事不動產法拍投資之資金皆係取自兩造之父母，兩造
    之父母亦有贈與臺北市精華區多筆不動產予原告林我英，原
    告既然早知悉其他兄弟名下不動產有借名登記之情形，於95
    年10月間申報楊玉炎之遺產稅時，豈有可能棄置龐大之繼承
    權利不論？
  (六)原告以相同之證據資料，另案起訴主張葉可真、原告林我文
    名下資產亦為借名登記，業經臺灣臺北地方法院97年度重家
    訴字第4 號、97年度重家訴字第18號民事判決駁回，併援用
    另案判決理由。再其餘5 名繼承人亦均不苟同原告林我英關
    於本件借名登記之主張。原告林我宏並於臺灣高等法院98年
    度上字第716 號遷讓房屋等事件100 年1 月12日準備程序到
    庭陳稱：附表一不動產係兩造之父母分給被告林我誠等語。
  (七)原告林我英之妻王鳳珠盜領原告林我文銀行帳戶存款及盜賣
    股票案件，雖經臺灣臺北地方法院以98年度偵字第8511號為
    不起訴處分，但因偵查欠完備，經發回續行偵查中。該案檢
    察官錯誤認定之事實不能作為本案之論據。
  (八)就被告之妻葉可真名下位於臺北市○○區○○路4 段16號之
    房地（即仁愛路房地）而言：
    1.原告自陳仁愛路房地於85年移轉予葉可真時，林輝樑、楊
      玉炎並未與原告林我英商量利弊得失，且未讓原告林我英
      參與過戶程序，而仁愛路房地當初市價至少有7 、8 千萬
      元，兩造之父母經慎重考慮仍然決定移轉予葉可真，且未
      訂立任何記載「借名關係」之書面，則該移轉原因自非借
      名登記。
    2.倘若仁愛路房地為借名登記，則於林輝樑死亡後，兩造兄
      弟姐妹豈有不會同楊玉炎與葉可真處理借名登記之事。楊
      玉炎生前維持仁愛路房地之權利歸屬現狀，即可認葉可真
      主張之贈與原因為實在。
    3.被證13所示之本票為葉可真所簽發，其背面註記「本本票
      是付給楊玉炎仁愛路購屋尾款，禁止轉讓，非楊玉炎使用
      無效」，原告主張仁愛路房地於85年3 月間市價約1 億元
      ，則楊玉炎僅要求葉可真簽發面額5,000 萬元之本票，復
      未以其他方式確保其借名登記債權，自不足以擔保仁愛路
      房地之價值。再者，該本票之發票日為85年4 月2 日，執
      票人票據權利時效不過為3 年，則楊玉炎生前從未命葉可
      真重新簽發擔保本票，顯見楊玉炎始終不認為仁愛路房地
      為借名登記，故未曾要求葉可真為任何擔保債權之後續動
      作。
    4.原告林我英主張其取得臺北市○○區○○路4 段18號2 樓
      之房屋係因林輝樑贈與云云，惟原告林我英取得上開不動
      產時僅17歲，顯無資力購買該房屋，乃由林輝樑出資購買
      ，而倘林輝樑欲讓當時尚未成年之原告林我英取得該不動
      產所有權，僅能透過贈與之方式，繳納贈與稅亦無法避免
      。惟被告夫妻登記為相關不動產之所有權人時業已成年，
      形式上已無上述直接登記於未成年子女名下將被認定係贈
      與而課徵贈與稅之問題。兩造之父母安排使兩造取得不動
      產所有權之方式，雖因兩造取得時已否成年而不同，致原
      告林我英部分有繳納贈與稅，被告夫妻則得規避納稅，惟
      父母出於財產預先分配之規劃而贈與之意則相同，自不得
      因此即認為對原告林我英係贈與、對被告夫妻則為借名登
      記。
  (九)就被告與原告林我宏間往來信函部分：
    1.以臺北市○○街131 巷26號房屋為例，於82年9 月以原告
      林我英名義購入，嗣於85年11月出售，登記原告林我英所
      有之時間非長；臺北市○○○路308 巷27號3 樓之房屋亦
      同，於82年11月以原告林我英名義購入，嗣於85年10月出
      售，原告亦自承該2 不動產出售後係由楊玉炎取得價金，
      原告林我英未取得分文，則原告林我英對於該2 不動產是
      否處分及處分後之價金歸屬並無自主權。
    2.反觀仁愛路房地，葉可真於85年4 月10日取得產權，期間
      並無設定他項權利或以之向銀行抵押借款等行為，可見當
      時即係兩造之父母為子女置產之規劃贈與，並非短期謀利
      之不動產投資買賣。原告自承上開2 不動產為兩造之父母
      所借名登記，即草率推論被告夫妻名下之財產亦為借名登
      記，說理及舉證均有未足。況原告空言主張林輝樑生前手
      稿（即原證32）所載多筆不動產處分後，登記名義人並未
      取得價金，而由楊玉炎取得云云，迄未舉證以實其說，並
      不足採。
  (十)被告於85年底即前往大陸經商，長期在大陸及美國發展，不
    常返臺。被告於96年12月12日鈞院另案遷讓房屋事件為買賣
    原因關係之主張，一方面係惟恐原告林我英質疑附表一不動
    產之移轉有贈與稅之問題，二方面則是配合登記原因為買賣
    而為此陳述，且依客觀社會經驗，將家人間不動產之贈與登
    記原因為買賣，實極為常見。
  (十一)綜上，並聲明：(1)原告之訴駁回。(2)訴訟費用由原告負擔。
三、原告主張兩造為兄弟姐妹關係，兩造之父林輝樑於85年4 月
    30日死亡，其繼承人為配偶楊玉炎、子女即原告林我英、林
    我宏、林我文、林寶玉、林惠芳、被告林我誠、訴外人林寶
    蘭（已於86年8 月19日死亡，未婚、無子嗣）等8 人。又兩
    造之母楊玉炎於93年9 月6 日死亡，其繼承人為原告林我英
    、林我宏、林我文、林寶玉、林惠芳、被告林我誠等6 人。
    王鳳珠為原告林我英之配偶，林秀玲為原告林我宏之配偶，
    但二人在臺未辦理結婚登記。附表一不動產原係原告林我宏
    經由法院拍賣取得，價金係由兩造父母支出，而以林秀玲名
    義登記，當時辦理所有權移轉登記代理人為原告林我宏，嗣
    於85年3 月27日移轉登記予被告所有，登記原因為買賣，原
    因發生日期為85年3 月13日。附表二編號1 土地係原告林我
    宏經由法院拍賣取得，附表二編號2 至4 土地則係原告林我
    英以被告名義經由法院拍賣取得，均登記在被告名下等情，
    業據提出戶籍謄本、除戶謄本、繼承系統表、土地及建物登
    記謄本、土地及建物所有權狀、不動產拍賣開標結果、不動
    產異動索引、不動產權利移轉證書、房屋稅及地價稅繳款書
    等件為證，被告不爭執系爭不動產所有權狀在楊玉炎過世前
    係由楊玉炎保管，現由原告林我英及王鳳珠持有，在楊玉炎
    過世前亦由楊玉炎負擔其相關稅捐之事實，惟以前揭情詞置
    辯。是本件兩造之爭點厥為系爭不動產之所有權人究為被告
    ？抑或為兩造之父母林輝樑、楊玉炎所有，而僅借名登記於
    被告名下？經查：
    (一)按稱借名登記，係謂當事人約定一方將自己之財產以他方
      名義登記，仍由自己管理、使用、處分，他方允就該財產
      為出名登記之契約，且契約須當事人間有意思表示之合致
      始能成立（最高法院99年度臺上字第1097號判決意旨參照
      ）。故借名登記之財產，其所有權仍屬借名人所有，借名
      人之一方並無使出名人之他方取得財產所有權甚明，倘出
      資購買財產之一方有使他方取得所有權之意，而將所有權
      登記予他方名下，僅雙方約定或同意出資之一方仍得自行
      管理、使用、收益、處分該財產者，應即非上開之借名登
      記契約。次按當事人主張有利於己之事實者，就其事實有
      舉證之責任，民事訴訟法第277 條前段定有明文。又民事
      訴訟如係由原告主張權利者，應先由原告負舉證之責，若
      原告先不能舉證，以證實自己主張之事實為真實，則被告
      就其抗辯事實即令不能舉證，或其所舉證據尚有疵累，亦
      應駁回原告之請求，最高法院著有17年度上字第917 號判
      例可資參照。再房地登記名義人即為房地之所有權人，乃
      社會通念之常態事實，登記名義人非房地之實際所有權人
      ，則為變態事實，主張屬變態事實之借名關係，負舉證責
      任（最高法院96年度臺上字第2329號判決意旨參照）。準
      此，本件原告主張系爭不動產所有權固登記在被告名下，
      但實為兩造之父母林輝樑、楊玉炎所有，僅借名登記在被
      告名下一情，既為被告所否認，則原告自應就林輝樑與被
      告間、楊玉炎與被告間有借名契約存在一節，負舉證之責
      。
    (二)原告上開主張無非以被告並無資力購買系爭不動產，且被
      告對其購屋之資金流程交代不清，被告未曾保管系爭不動
      產所有權狀，相關房屋稅、地價稅亦由兩造父母繳納，被
      告未將戶籍遷入系爭不動產，系爭不動產之使用、收益、
      處分權人皆為兩造父母林輝樑、楊玉炎為依據，並提出戶
      籍謄本、不動產所有權狀及登記謄本、房屋稅與地價稅繳
      款書等件為證。惟依原告所稱，系爭附表一房地係兩造之
      父林輝樑出資，為免被課徵高額贈與稅，故先借用林秀玲
      名義於84年6 月6 日向本院拍賣取得，嗣於85年3 月27日
      移轉登記予被告名下，既曰為免被課徵贈與稅，則亦足反
      證林輝樑主觀上有贈與之意，否則無須規避贈與稅，是林
      輝樑輾轉將該房地登記於被告名下，能否謂全無贈與之意
      而僅係借被告之名登記，尚非無疑。再兩造父母如為規避
      遺產稅，則其等於生前將系爭不動產預為分配而提前移轉
      所有權予被告，亦能達成規避遺產稅之目的，並非如原告
      所主張僅有借名登記一途。另附表一之房地係先由林秀玲
      向本院拍賣取得，再輾轉登記於被告名下，附表二之土地
      則係逕以被告名義向本院拍賣取得，被告取得二者之方式
      不同，如均出自兩造父母之安排，為何有此不同？是否能
      一概而論二者皆係兩造父母借名登記予被告，亦非無疑。
      又被告是否出資購買系爭不動產，或其購買之資金來自何
      處，與被告是否為系爭不動產之所有權人係屬二事，不得
      逕以被告未出資或其資力不足即率斷被告非真正之所有權
      人。
    (三)依原告所述，兩造父母因經商累積不少財富，為節稅或便
      於出售，多以子女或未辦結婚登記之媳婦之名義登記等語
      ，則兩造父母為規避高額遺產稅，事先預作財產分配，將
      所購不動產逕登記於子女名下，亦非不可能，此觀之原告
      林我英亦在其父母死亡前即登記為臺北市○○區○○路4
      段18號2 樓建物及臺北市○○區○○段六小段419 地號土
      地之所有權人可得證明，自難因系爭不動產登記為被告所
      有即謂係借名登記而排除其他原因。再父母贈與子女不動
      產或出資協助子女購買不動產，乃至於父母於生前預為財
      產分配而提前將不動產登記於子女名下後，出於不同考量
      （例如防範子女不孝、不當使用、管理不動產或任意處分
      不動產等）而為子女保管不動產所有權狀，及子女受贈不
      動產或接受父母資助購買不動產後，出於孝敬或為使父母
      安心，而明示或默示同意由父母保管不動產所有權狀或使
      用、管理、收益不動產者，均所在多有，此由原告林我英
      自陳臺北市○○區○○路4 段18號2 樓房屋係林輝樑贈與
      伊，惟所有權狀仍由父母保管一節亦可得證明。準此，系
      爭不動產縱由兩造父母管理、使用或保管所有權狀正本，
      亦難因此即否認兩造父母與被告間成立借名登記以外之法
      律關係，不得據此推論其父母僅係單純借用被告名義登記
      為所有權人。系爭不動產果係兩造父母出資購買而登記於
      被告名下，則其等管理、使用系爭不動產，甚或保管所有
      權狀，均不悖於常理，並符人倫常情，被告縱未向父母索
      回所有權狀，或對父母繼續管理、使用系爭不動產未加反
      對，此容或係被告盡人子之孝之表示，或係尊重父母、為
      使父母安心之舉，殊難因此逕自推論被告與其父母間存有
      所謂借名登記契約。至原告提出所謂林秀玲製作之有關林
      輝樑、楊玉炎帳目及林輝樑生前手稿，縱認真正，亦屬林
      輝樑、楊玉炎於將財產移轉子女所有後，基於子女明示或
      默示之同意，管理該財產之作為，尚難因此即認帳目或手
      稿上所載財產均為借名登記。
    (四)附表一不動產於85年3 月27日登記為被告所有；附表二編
      號1 土地於84年8 月7 日因拍賣取得，於同年9 月1 日完
      成登記；附表二編號2 至4 土地之土地登記謄本均記載於
      88年8 月27日因拍賣取得，於同年9 月28日完成登記，惟
      經原告林我英之代理人王鳳珠到庭陳稱：附表二土地於85
      年間因拍賣取得後，因該土地有共有人，法院必須通知共
      有人是否要優先承買，所有的共有人到88年間才確定不行
      使優先承買權，所以88年才過戶（見本院99年12月29日言
      詞辯論筆錄第2 、3 頁）。而兩造之父林輝樑於85年4 月
      30日死亡，兩造之母楊玉炎則於93年9 月6 日死亡，此有
      戶籍謄本在卷可參。附表一及附表二編號1 之不動產如係
      林輝樑借名登記於被告名下，則於林輝樑死亡後，原告大
      可向當時尚在世之母親楊玉炎求證，如查證結果認該不動
      產確係林輝樑借名登記於被告名下，衡情原告應會請求母
      親楊玉炎為進一步之處理，或將之列為遺產而申報遺產稅
      ，或向被告有所主張、請求，惟原告等繼承人當時全未有
      所主張，遲至12年後之97年8 月6 日始具狀起訴向被告為
      本件請求，殊與常情有違。再兩造之母楊玉炎於93年9 月
      6 日死亡，距附表二編號2 至4 土地登記為被告所有已逾
      5 年之久，其間無何處分之行為，苟係楊玉炎將該土地借
      名登記於被告名下，則在其去世前，尚有5 年餘裕之時間
      ，應會辦理更名登記，使系爭土地回歸其名義，俾為其百
      年之後，依法供兩造及其他子女繼承，或重新調整分配；
      且楊玉炎在死亡前數年即長期居住美國，則通常亦會在離
      臺前清算、整理其在臺財產，確認各該財產之權利範圍及
      歸屬，以便不時之需，惟楊玉炎並無此舉，堪認楊玉炎就
      該土地已無意處分，而有使之歸被告所有之意，則系爭不
      動產是否確為兩造父母所有而借名登記於被告名下，更非
      無疑。
    (五)原告固稱兩造之父母均係因意外死亡，生前並未就家中資
      產預為分配云云。惟依原告所陳，兩造家族經濟大權及財
      產分配悉由林輝樑、楊玉炎掌控、決定，系爭不動產之移
      轉登記於被告名下亦係出於林輝樑、楊玉炎之指示；且林
      輝樑、楊玉炎生前雖將其等投資之多筆不動產登記於兩造
      名下，惟林輝樑、楊玉炎既仍保管不動產所有權狀等處分
      不動產必備之物件，並由其等繳納相關稅捐，可見其等係
      有意保有不動產最終處分決定之權，而兩造於登記前、後
      對此皆無反對之意，亦未表示林輝樑、楊玉炎不得逕自調
      整財產之分配，益見兩造自始即同意林輝樑、楊玉炎就登
      記於其等名下之不動產有實質上之處分權，林輝樑、楊玉
      炎均能憑一己之意而任意處分兩造名下之不動產，不因該
      不動產登記之原因究為贈與、借名登記或財產之預先分配
      而有所不同，是原告以林輝樑、楊玉炎得自由處分兩造名
      下之其他不動產而主張系爭不動產為借名登記，尚嫌速斷
      。再林輝樑、楊玉炎生前有投資、理財、節稅等習慣，且
      其生前財產眾多，各該不動產登記予子女之原因多端，除
      原告所稱係出於賺取轉手價差之目的外，亦有可能出於為
      子女購置資產之考量，則縱林輝樑、楊玉炎於購置不動產
      時有借名登記於子女之主觀意思，然隨著各該子女年紀逐
      漸增長，兩造家人間長期分居在國內、外各地，家族事業
      、財產管理上之需要等因素，林輝樑、楊玉炎非不得變更
      其原意而使該不動產歸登記之子女實質所有，此時該不動
      產即非屬借名登記之財產。
    (六)原告又主張林秀玲所製作之林輝樑84年12月31日資產負債
      表（原證27），已將附表一不動產列為林輝樑之資產，且
      林輝樑之長期借款表（原證29）中亦有林輝樑支付該不動
      產相關契稅、增值稅及過戶費，故該不動產係林輝樑借名
      登記於被告名下云云。但如前所述，附表一不動產係由林
      輝樑出資所購買，其將該不動產所有權登記在被告名下，
      其原因容有多端（例如：贈與、為子女置產、生前財產分
      配、節稅等），非僅有借名登記一途；且林輝樑生前為一
      家之主，資金均由其一人統籌管理，該不動產既係由其出
      資所購買，被告於登記前、後均未曾反對其得管理、使用
      、收益、處分該不動產，則其主觀上自認該不動產為其資
      產，而列於帳簿上，並支付相關契稅及為管理使用等，均
      核與常理無違，要難僅憑此項記載及該不動產之相關契稅
      係由林輝樑所支付，即可謂林輝樑將該不動產所有權借名
      登記在被告名下。
    (七)原告固提出林輝樑生前手稿（原證32），以資證明附表一
      不動產係林輝樑借名登記在被告名下云云。惟觀諸該手稿
      記載「權狀在保險櫃市銀文件：…」，僅足以證明附表一
      不動產所有權狀係由林輝樑所保管，但如前所陳，林輝樑
      將所購得之附表一不動產所有權登記在被告名下，其原因
      有多端，不得僅因該不動產所有權狀由林輝樑保管，即認
      該不動產所有權係林輝樑借名登記在被告名下，原告此部
      分主張，尚無可採。
    (八)另原告主張林我宏因謊報其名下所有坐落臺北市○○區○
      ○段130-9 地號土地所有權狀遺失，經其母楊玉炎發覺，
      命其書立悔過書，林我宏乃於92年4 月26日書立內容為：
      「本人林我宏所持有之金泰段130-9 地號的土地為母親楊
      玉炎女士借名登記於本人名下，所有權仍為母親所有，本
      人承諾決不偷賣，恐口說無憑特立此據。」之承諾書（原
      證39-3），及林我宏於92年10月24日在筆記本親書：「老
      媽（即楊玉炎）是全家最高Leader，但她能力不足，且又
      不敢做任何決定，只會事後批評，但家中財富是屬於她的
      ，其他家人，能力依然不夠，我文（即原告林我文）能力
      甚佳，但財富不是屬於他的，他無發言權。…此金泰段土
      地面積過小，無自主權，最佳選擇即出售。…」（原證54
      ），上開文件經鑑定均為林我宏親筆字跡，有法務部調查
      局99年1 月6 日調科貳字第09900004970 號函暨筆跡鑑定
      分析表在卷可稽。惟上開承諾書係林我宏就登記其名下臺
      北市○○區○○段130-9 地號土地處分之事，向其母楊玉
      炎提出保證，與被告無關，該承諾書既屬悔過書之性質，
      應係林我宏為安撫其母而書立，尚難因此反推該土地於登
      記之初即係借林我宏之名登記，況林我宏嗣仍出賣該土地
      ，亦足證其主觀上仍認為該土地為其所有，則能否因此即
      認該土地初始即係借名登記於林我宏名下？甚或擴大推論
      出系爭不動產亦係借名登記於被告名下？均非無疑，是上
      開承諾書實難資為認定系爭不動產係借名登記於被告名下
      之依據。再上開筆記並未言及系爭不動產之所有權問題，
      所記載之「財富」究竟係指何項財產，無從確定，所稱「
      但家中財富是屬於她的」，究係指財產因借名登記而屬楊
      玉炎所有，抑或僅認楊玉炎對家中財產得自由支配處分，
      亦均無從推知，自難僅憑上開筆記內容遽認系爭不動產係
      借名登記於被告名下。況兩造父母林輝樑、楊玉炎就兩造
      名下尚未處分之不動產，其終局應如何處理？原告未提出
      證明，兩造父母亦未以遺囑指明，堪認兩造父母對此並無
      預先之規劃，兩造父母直至死亡前均未處分系爭不動產，
      亦未要求被告返還，應係有意維持登記為被告所有之狀態
      ，足認兩造父母出資購買系爭不動產將之登記於被告名下
      時，即有使被告取得所有權之意，惟仍保有對系爭不動產
      之管理、使用、收益、處分之權限，被告亦接受如此安排
      而同意受領之，則被告與父母間所成立者應非借名登記之
      法律關係。
    (九)至原告所提出楊玉炎之帳簿內容（原證33），雖有關於建
      築物名義人係原告林我宏之記載，並註明房屋買價、房屋
      賣價，及押標金、契稅、移轉規費、搬遷費、水電費、瓦
      斯費、訂金、簽約金、油漆費、木工費等項目，惟建築物
      門牌號碼載為「中和秀朗路3 段135 巷8 號4 樓」、「重
      陽路166 巷4 弄1 號5 樓」、「內湖路1 段285 巷69弄86
      號3 樓」，均與本件系爭不動產無涉，自不得以此推論被
      告與楊玉炎就系爭不動產有達成借名登記之合意。
    (十)原告林我英主張其名下臺北市○○路○ 段18號2 樓房屋為
      父親林輝樑於67年5 月22日贈與，有贈與稅繳清證明書可
      證，與系爭不動產係父親借被告之名登記有所不同云云。
      惟查，原告林我英取得上開房屋所有權時年僅17歲，顯無
      資力購買該房屋，乃由其父親出資購買，此有其提出之土
      地、建築改良物買賣所有權移轉契約書、贈與稅繳清證明
      書在卷可稽（原證52）。按林我英當時尚未成年，其父欲
      讓其取得上開房屋之所有權，不論是其父出面購買而指定
      登記於其名下、或由其出面購買而直接登記於其名下、或
      其父購買取得所有權後再贈與其本人，稅捐稽徵機關均將
      認定係贈與，故該房屋僅能透過贈與而使其得以登記為所
      有權人，自須繳納贈與稅，無法避免；至被告登記為系爭
      不動產所有權人時業已成年，被告購買系爭不動產，縱資
      金來自父母，惟形式上已無上述直接登記為未成年子女名
      下將被稅捐稽徵機關認定係贈與而課徵贈與稅之問題，此
      應係兩造父母為規避贈與稅而採之方式。兩造父母上開使
      兩造取得房屋所有權之方式，雖因兩造取得時已否成年之
      不同，致林我英部分有繳納贈與稅，被告部分則規避繳納
      ，惟兩造父母出於規避贈與稅之目的則相同，自不得因兩
      造父母對林我英之取得所有權有繳納贈與稅、對被告部分
      未繳納贈與稅，即認為對林我英係贈與、對被告為借名登
      記。
    (十一)原告林我英又主張原告林我文以王鳳珠冒用林我文名義，
      盜領林我文之存款及盜賣林我文之股票，涉有行使偽造文
      書及詐欺罪嫌為由，提出告訴，經臺灣臺北地方法院檢察
      署檢察官予以不起訴處分，該不起訴處分書認定「足見系
      爭不動產（指臺北市○○○路○ 段333 號及341 號地下室
      應有部分3 分之1 ）及告訴人林我文、林我宏及其他楊玉
      炎繼承人在臺灣之資產，包括告訴意旨所指之定存、股票
      或股票交割帳戶，應係借名登記於告訴人及其他繼承人名
      下，而由楊玉炎管理使用。」，故系爭不動產為借名登記
      云云，並提出臺灣臺北地方法院檢察署檢察官98年度偵字
      第8511號、99年度偵續字第571 號、99年度偵字第27993
      號不起訴處分書為證（原證90、91）。然查，刑事訴訟所
      調查之證據，及刑事訴訟判決所認定之事實，非當然有拘
      束民事訴訟判決之效力（最高法院38年度穗上字第87號判
      例意旨參照）。上開不起訴處分書，係以林我文不清楚楊
      玉炎以其名義購買定存一事及林我宏所書之筆記內容（即
      原證54）為認定之依據，惟與本院上述(八)之認定不同，自
      非當然得拘束本院，是原告執前開不起訴處分書為由，主
      張系爭不動產係借名登記被告名下，仍無可採。
    (十二)至被告提出原告林寶玉、林惠芳、林我宏、林我文等其餘
      繼承人於99年10月致本院聲明書，其上雖載：「林我英主
      張其他繼承人及葉可真在臺灣的資產為父母親借名登記並
      非實在，聲明人不予贊同。」等語，然林輝樑、楊玉炎與
      被告就系爭不動產有無借名登記契約存在，應就林輝樑、
      楊玉炎與被告間之各事證為判斷，要非得以林輝樑、楊玉
      炎之其他繼承人事後之聲明為斷，是被告上開所陳，尚非
      足採。
四、綜上所述，原告主張系爭不動產係林輝樑、楊玉炎生前借名
    登記予被告云云，惟原告提出之證據僅能證明系爭不動產為
    林輝樑、楊玉炎所購置而登記為被告所有，而不動產購置及
    登記之原因眾多，尚難逕認係借名登記。林輝樑、楊玉炎或
    基於投資理財之目的，或出於為子女購置資產之考量，惟在
    將系爭不動產登記予被告之時，應即有使被告取得所有權之
    意，僅其等保有管理、使用、收益與處分系爭不動產之權限
    ，被告對此亦不反對，是被告與父母所成立者非借名登記之
    法律關係，被告取得系爭不動產所有權登記，既係出於父母
    之安排，即屬有法律上之原因，從而，原告依借名登記及不
    當得利之法律關係，請求被告將系爭不動產移轉登記為兩造
    公同共有，為無理由，不應准許，應予駁回。
五、本件判決基礎已臻明確，兩造其餘之攻擊防禦方法及訴訟資
    料經本院斟酌後，核與判決結果不生影響，無一一論述之必
    要，併此敘明。
六、本件原告林寶玉、林惠芳、林我宏、林我文亦為林輝樑、楊
    玉炎之繼承人，因本件訴訟標的對於全體繼承人必須合一確
    定，其等乃經原告林我英之聲請而追加成為本件原告，本院
    雖駁回原告之訴，惟認其等追加列為原告乃法律規定所不得
    不然，因認本件訴訟費用不宜由其等分擔，而應由原起訴之
    原告林我英負擔。
七、據上論結，本件原告之訴為無理由，依民事訴訟法第78條、
    第56條之1 第5 項，判決如主文。
中    華    民    國    100   年    11    月    16    日
                  家事庭  法  官  陳文通
以上正本證明與原本無異。
如對本判決上訴，應於判決送達後20日內向本院提出上訴狀。
中    華    民    國   100    年    11    月    24    日
                          書記官  陳玉瓊
附表一：
┌──┬──────────┬──┬────┬─────┐
│編號│土地坐落地號或建物門│地目│面積（平│權利範圍  │
│    │牌號碼、建號        │    │方公尺）│          │
├──┼──────────┼──┼────┼─────┤
│1   │臺北市○○區○○段三│ 建 │  497   │648/10000 │
│    │小段439 地號        │    │        │          │
├──┼──────────┼──┼────┼─────┤
│2   │臺北市○○區○○段三│ 建 │    5   │648/10000 │
│    │小段439 之1 地號    │    │        │          │
├──┼──────────┴──┼────┼─────┤
│3   │門牌號碼：臺北市士林區天母│總面積  │   全部   │
│    │北路8 號7 樓              │ 140.55 │          │
│    ├─────────────┤        │          │
│    │建號：臺北市○○區○○段三│        │          │
│    │小段30178 建號            │        │          │
└──┴─────────────┴────┴─────┘
附表二：
┌──┬──────────┬──┬────┬─────┐
│編號│土地坐落地號        │地目│面積（平│權利範圍  │
│    │                    │    │方公尺）│          │
├──┼──────────┼──┼────┼─────┤
│1   │臺北市○○區○○段二│ 旱 │ 2225   │150/1000  │
│    │小段208 地號        │    │        │          │
├──┼──────────┼──┼────┼─────┤
│2   │臺北市○○區○○段三│ 原 │  325   │ 28/140   │
│    │小段148 地號        │    │        │          │
├──┼──────────┼──┼────┼─────┤
│3   │臺北市○○區○○段三│ 旱 │  109   │ 28/140   │
│    │小段149 地號        │    │        │          │
├──┼──────────┼──┼────┼─────┤
│4   │臺北市○○區○○段三│ 旱 │  508   │ 28/140   │
│    │小段156 地號        │    │        │          │
└──┴──────────┴──┴────┴─────┘